【裁判字號】    89,上易,1826
【裁判日期】    900330
【裁判案由】    竊佔
【裁判全文】
臺灣高等法院高雄分院刑事判決          八十九年度上易字第一八二六號
    上  訴  人  台灣高雄地方法院檢察署檢察官
    被      告  甲○○
    選任辯護人  王進勝
                吳建勛
                黃淑芬
右上訴人因被告竊佔案件，不服臺灣高雄地方法院八十九年度易字第六六五號中華民
國八十九年九月二十二日第一審判決（起訴案號：臺灣高雄地方法院檢察署八十八年
度偵字第一四八一二號），提起上訴，本院判決如左：
      主      文
上訴駁回。
      理      由
一、本案經本院審理結果，認第一審判決以不能證明被告甲○○有竊佔之犯意，而諭
    知無罪之判決，核無不合，應予維持，並引用第一審判決書所記載之證據及理由
    （如附件）。
二、檢察官上訴意旨循告訴人聲請上訴之理由，略以：「告訴人向經濟部水利處第七
    河川局承租使用之河川公地共有三筆，告訴人指訴被告竊佔之位置，即屬三筆土
    地中面積０點０五五０公頃及面積０點０五九公頃部分，並非面積０點二四二０
   部分，況且臺灣高等法院高雄分院七十九年度上易字第七四五號刑事案件審理結
    果，亦確認告訴人承租之土地範圍，包括土地複丈成果圖之高雄縣旗山鎮○○段
    第一四六六、一四六七號土地，有該案刑事判決書附卷可稽，原審認定二者位置
    不同，實與事實不符」云云，而指摘原判決不當。
三、惟查，原判決已詳述告訴人乙○○向第七河川局申請承租坐落高雄縣旗山鎮○○
    段五號河川公地，與國有財產局管理之同縣同段第一四六六地號、第一四六七號
    地號係不同標的，其所憑之證據及理由。而財政部國有財產局九十年二月二十三
    日以台財產南改第０九００００三二０三號函復本院，更明確指出該第一四六六
    地號、第一四六七地號，並未出租與乙○○或甲○○；至本院七十九年度上易字
    第七四五號確定判決理由之論述或有不同意見，但並不足以拘束本案判決。次查
    ，原審亦已論述被告繼承所得之高雄縣旗山鎮○○段五一之四號、五一之六號、
    五一之八號、五一之九號與國有財產局前開第一四六六地號、第一四六七地號相
    毗鄰，前經國有財產局南區辦事處八十一年七月十七日派員清查時，並未發現被
    告有佔用情形，嗣被告於八十八年九月一日主動向該處申請繳納占用上地號之使
    用補償金，難謂被告有竊佔之主觀犯意，而有可能係過失佔用該國有財產局土地
    ；何況，被告於本院審理中已將佔用國有土地部分之地上物拆除，益難遽認被告
    有為自己不法利益之主觀意圖。本件檢察官之上訴為無理由，應予駁回。
據上論斷，應依刑事訴訟法第三百六十八條、第三百七十三條，判決如主文。
本案經檢察官郭振昌到庭執行職務。
中    華    民    國         九十       年      三      月     三十     日
                              臺灣高等法院高雄分院刑事第二庭
                                  審判長法官  曾永宗
                                        法官  鄭月霞
                                        法官  邱永貴
右正本證明與原本無異。
不得上訴。
                                      書記官  周能智
中    華    民    國         九十       年      四      月      三      日
                                                                      Ｈ
附件
臺灣高雄地方法院刑事判決                          八十九年度易字第六六五號
    公  訴  人  臺灣高雄地方法院檢察署檢察官
    被      告  甲○○  男  四十一歲（民國○○○年○月○○○日生）
                        住高雄縣旗山鎮○○○路二０四號
                        身分證統一編號：Ｚ000000000號
    選任辯護人  王進勝律師
                黃淑芬律師
右列被告因竊佔案件，經檢察官提起公訴（八十八年度偵字第一四八一二號），本院
判決如左：
    主  文
甲○○無罪。
    理  由
壹、公訴意旨略以：被告甲○○意圖為自己不法之利益，於民國八十八年四月十一日
    ，竊佔乙○○向經濟部水利處第七河川局（以下簡稱第七河川局）申請種植低莖
    作物使用之高雄縣旗山鎮○○段五號旗山溪河川公地（即高雄縣旗山鎮○○段第
    一四六六號、第一四六七號土地），並在其上建築木屋一間、鐵皮屋二間，設置
    花圃及放置山豬籠等物，計竊佔面積為四十八平方公尺。嗣於同年四月二十日上
    午九時許，為乙○○察覺而報警處理，因認被告涉犯刑法第三百二十條第二項之
    竊佔罪嫌。
貳、按犯罪事實應依證據認定之，無證據不得推定其犯罪事實。又不能證明被告犯罪
    者，應諭知無罪之判決，刑事訴訟法第一百五十四條、第三百零一條第一項分別
    定有明文。又告訴人之告訴，係以使被告受刑事訴追為目的，是其陳述是否與事
    實相符，仍應調查其他證據以資審認，最高法院五十二年臺上字第一三００號著
    有判例可資參照。
參、訊據被告甲○○固不諱言有於高雄縣旗山鎮○○段第一四六六號、第一四六七號
    土地，建築木屋一間、鐵皮屋二間，設置花圃及放置山豬籠等物之事實，惟堅決
    否認有何竊佔犯行，並辯稱：高雄縣旗山鎮○○段五一之四、五一之六、五一之
    八、五一之九等地號土地，原係伊父親周伯勇生前購買並管理之地，與國有財產
    局管理之同縣同段第一四六六地號、第一四六七地號土地相鄰，旋因伊父親於八
    十七年間死亡，始由伊繼承管理，嗣因乙○○提出告訴竊佔告訴，經現場施測結
    果，確有越界使用財政部國有財產局（以下簡稱國有財產局）管理之上開第一四
    六六地號、第一四六七地號等土地部分面積情事，乃立即依占用面積，繳納使用
    補償金，且向該局申請承租越界部分土地，並無任何竊佔行為等語。而本件公訴
    人認被告涉犯刑法第三百二十條第二項之竊佔犯行，無非係以告訴人乙○○之指
    訴及公訴人會同高雄縣旗山鎮地政事務所測量人員江俊輝至現場施測結果及台灣
    高等法院高雄分院七十九年度上易字第七四五號確定之刑事判決、告訴人提出之
    照片三十四幀、經濟部水利處第七河川局八十八年十一月二日（八八）水利七管
    字第○八八○二○○二六六號暨所含卷附之河川公地種植使用許可書、高雄縣河
    川公地種植使用許可書各一紙及台灣省第七河川局八十七年全期河川公地使用費
    繳納代金聯單三紙等資料為其論罪之主要依據。經查：
（一）本件告訴人乙○○雖主張坐落高雄縣旗山鎮○○段五號河川公地，係其向第七
      河川局申請承租使用之土地，後因土地整編為高雄縣旗山鎮○○段第一四六六
      地號及第一四六七地號，而認被告周澗謀有竊佔其承租土地行為云云。然本院
      依職權會同被告、告訴人、高雄縣旗山地政事務所及國有財產局台灣南區辦事
      處人員，於八十九年六月九日，共同至被告佔用之土地現址指認勘驗結果，被
      告佔用之高雄縣旗山鎮○○段第一四六六地號及第一四六七地號部分，係屬由
      國有財產局管理之土地，與告訴人指陳之所謂高雄縣旗山鎮○○段第五號土地
      位置，係屬第七河川局管理之河川公地，兩者不僅位置不同，更且分屬兩不同
      之管理機關，有本院現場勘驗筆錄、第七河川局八十九年六月十五日（八九）
      水利七管字第○八九○二○一六一二號函（含測量圖一份）及國有財產局台灣
      南區辦事處八十九年八月二十九日台財產南改字第八九○○○二六○四八號函
      各一份附卷可稽。換言之，告訴人於警訊、偵查及本院審理期間，指述被告竊
      佔之土地位置，完全錯誤，與被告毫無相關，檢察官雖曾於八十八年七月十九
      日至現場勘驗，然該次會同人員僅有被告、告訴人、高雄縣旗山地政事務所測
      量員江俊輝至現場，並僅就被告當時使用土地情況（蓋有小木屋一間、鐵皮屋
      二間及花圃）及各該建物使用地號經測量結果，部分確為高雄縣旗山鎮○○段
      第一四六六地號及第一四六七地號面積等事實，即參照台灣高等法院高雄分院
      七十九年度上易字第七四五號確定刑事判決理由欄，引述高雄縣旗山鎮○○段
      第五號河川公有地係同縣旗山鎮○○段第一四六六地號及第一四六七地號等事
      實說明（參見卷附該院判決），據以推論告訴人指陳土地與被告佔用土地係屬
      同一而予起訴，實則檢察官及台灣高等法院高雄分院判決均受告訴人誤導其所
      承租之土地位置，即為被告使用現址，而至現場指界勘驗時，復未會同第七河
      川局人員（即真正核發告訴人乙○○承租高雄縣旗山鎮○○段五號河川公地之
   主管機關）到場指界，致生本件誤會，實則告訴人向第七河川局承租使用之土
      地，與被告現使用之土地毫無關連。
（二）又按刑法第三百二十條第二項竊佔罪之成立，以意圖為自己或第三人不法利益
      而竊佔他人之不動產為要件，該罪自以故意者為限，若因毗鄰相連及未經測量
      、鑑界以致過失而佔有部分鄰地，自不能以該罪繩。本件被告上開建物主要佔
      用部分，係跨越被告繼承所得之高雄縣旗山鎮○○段五一之四、五一之六、五
      一之八、五一之九等地號及國有財產局管理之同縣同段第一四六六地號、第一
      四六七地號土地相鄰，且上開地號土地彼此相鄰，參諸前開國有財產局南區辦
      事處八十九年八月二十九日台財產南改字第八九○○○二六○四八號函文，記
      載有本件系爭之第一四六六地號、第一四六七地號國有土地，前經該處於八十
      一年七月十七日派員清查時，並無發現被告竊佔國有土地情事，嗣被告於八十
      八年九月一日主動向該處申請繳納占用上開地號之使用補償金，經該處八十八
      年十月十三日派員至現場勘驗結果，其中北勢段第一四六六地號部分，告訴人
      乙○○占用種植作物，面積約為一三八七平方公尺（此部分係告訴人誤解認其
      所承租之北勢段第五地號土地，即為一四六六地號土地），被告占用面積僅六
      平方公尺，另同段第一四六七地號土地，告訴人占用面積約為二五○平方公尺
      ，另約有六十平方公尺之種植莿竹部分，被告及告訴人各陳為渠所有，嗣又於
      本院至現場勘驗重新測量結果，其中北勢段第一四六六地號部分，乙○○占用
      面積約為一二一五平方公尺（此部分係告訴人誤解同上），被告占用面積為一
      百平方公尺，另同段第一四六七地號土地，除前開約有六十平方公尺之種植莿
      竹部分，被告及告訴人各陳為渠所有，無從認定使用人外，餘為告訴人占用，
      而前後二次使用面積不同係前於八十八年間勘查表內，告訴人使用範圍再經勘
      查結果，部分為被告使用及部分雙方爭執未決所致等節以觀，姑不論被告與告
      訴人究佔用上開土地面積若干，至少本件國有產局之所以知悉被告有佔用情事
      ，亦係被告主動申請繳納使用補償金時發覺，苟被告是時有竊佔上開國有土地
      之犯意，理應隱匿為之，豈有自曝犯行於外之可能，顯見被告自始即無竊佔之
      主觀犯意甚明，再審以上開第一四六六地號、第一四六七地號土地確有被告所
      有之土地相鄰等情以慮，被告因過失而佔用國有財產局土地自有可能，衡難遽
      此即謂被告有為自己不法利益之主觀意圖，被告上開所辯洵非無據。綜上所陳
      ，本件被告建物佔用土地部分，既與告訴人無關，而佔用國有財產局土地部分
      ，依上開說明，復難認定被告有何竊佔之不法意圖。此外，本院復查無其他積
      極證據足資證明被告有公訴人所指之竊佔犯行，其犯罪既屬不能證明，依法自
      應為被告無罪之諭知。
據上論斷，應依刑事訴訟法第三百零一條第一項，判決如主文。
中    華    民    國    八十九    年      九      月      二十二        日
                                  臺灣高雄地方法院刑事第一庭
                                      法  官    邱基峻
右正本證明與原本無異。
如不服本判決，應於判決送達後十日內，向本院提出上訴狀。
                                      書記官    王美玲
中    華    民    國    八十九    年      九      月      二十二      日


司法院資訊處製作；財團法人民間司法改革基金會備份。
